臺北高等行政法院判決　　　　　　　　　　　　　　　九十年度訴字第六四○三號
　　　　　　　　　　　　　　　.
　　原　　　告　甲○○○
　　訴訟代理人　丁○○
　　被　　　告　內政部
　　代　表　人　余政憲部長）.
　　訴訟代理人　戊○○
　　　　　　　　己○○
　　　　　　　　乙○○
　　被　　　告　行政院農業委員會
　　代　表　人　范振宗（主任委員）
　　訴訟代理人　庚○○
　　　　　　　　丙○○
右當事人間因農保爭議等事件，原告不服行政院中華民國九十年九月六日台九十訴字
第五一一三七號訴願決定，提起行政訴訟。本院判決如左：
    主  文
原告之訴駁回。
訴訟費用由原告負擔。
    事  實
壹、事實概要：緣台南縣將軍鄉農會民國（下同）七十八年七月二十六日申報原告以
    非農會會員自耕農資格加入農民健康保險。嗣原告以其第十二腰椎壓迫性骨折及
    第四、第五腰椎狹窄，經台南市立醫院八十八年十二月二十八日診斷成殘，向勞
    工保險局（下簡稱勞保局）申請殘廢給付，勞保局以八十九年五月二十二日八九
    保受字第六○二六五一六號函復略以：原告七十八年七月二十六日加保時，係手
    術（七月二十一日）後五天，仍行動困難，左下肢痛，應無農作能力，欠缺從事
    農業工作之投保要件，依行為時農民健康保險條例第十九條規定，自七十八年七
    月二十六日起取消原告農保被保險人資格。原告既不具農保被保險人資格，自不
    得請領農保殘廢給付，原告因左眼視障、第十二腰椎壓迫性骨折等症分別於八十
    八年十月十五日及八十八年十二月二十八日經治療終止診斷成殘申請殘廢給付，
    依行為時農民健康保險條例第十六條規定，應不予給付，前已領取左眼視障殘廢
    給付計新台幣（下同）二○、四○○元，應退回該局銷帳。又原告既經勞保局自
    七十八年七月二十六日起取消農保被保險人資格，即不得請領老年農民福利津貼
    ，前所溢領八十四年六月至八十九年三月之老年農民福利津貼一七四、○○○元
    應繳還。原告不服該處分，申經農民健康保險監理委員會（下簡稱監理會）以八
    十九年十二月二十七日農監審字第五一八七號審定就農保部分駁回所請，原告猶
    表不服，提起訴願，仍遭駁回，遂向本院提起行政訴訟。
貳、兩造聲明：
一、原告聲明求為判決：（原告未於言詞辯論期日到場，據其提出書狀，聲明、陳述
    如下：）
(一)、訴願決定、原處分均撤銷。
(二)、被告內政部應為准予原告第十二腰椎壓迫性骨折殘廢給付之行政處分。
(三)、被告行政院農業委員會應給付原告自八十九年四月起每月三、○○○元之老年農
    民福利津貼。
（至於起訴狀內所稱被告內政部應恢復原告農民健康保險之被保險人資格及不許被告
內政部不應追討已給付之金額一九四、四○○元〔即老年農民津貼一七四、○○○元
加上左眼殘廢給付二○、四○○元之金額〕部分，提起撤銷訴訟即足以達到回復原告
農民健康保險之被保險人資格及不予追討之目的，無庸提起課予義務訴訟，應係贅詞
）
二、被告聲明求為判決：駁回原告之訴。
參、兩造之爭點：原告投保時是否有從事農業工作？
一、原告主張之理由：
(一)、勞保局曾派員（新營辦事處）到原告住處調查，也證實原告可從事農業工作，也
    找鄰居陳玉秀佐證簽章為見證人；農會也派員調查，結果也證實原告目前（九十
    年十一月十一日）仍從事農業工作：若勞保局有疑慮，當指定醫院複檢。
(二)、原告自小從事農作至今，雖已年老，然身體狀況卻非常健康，手腳靈活，且自七
    十八年七月二十六日加保農民健康保險，直到今天（九十一年三月十八日）仍從
    事農業工作，依法可領取老農津貼，現今因原告的投保資格產生爭議，開庭時當
    可證明原告確實有農作能力。
二、內政部主張之理由：
(一)、依據農民健康保險條例第五條第二項暨「從事農業工作農民認定標準及資格審查
    辦法」（修正後為「從事農業工作農民申請參加農民健康保險認定標準及資格審
    查辦法」）均明定，非農會會員申請參加農保，需以從事農業工作為要件。農民
    健康保險條例第十六條規定：「被保險人或其受益人，於保險效力開始後、停止
    前，發生保險事故者，得依本條例規定，請領保險給付」、同條例第十九條規定
    ：「投保單位為不合本條例規定之人員辦理參加保險手續，領取保險給付者，保
    險人應依法追還，並取消該被保險人資格」。
(二)、按參加農保者，需以實際從事農業工作為要件，本案經查其於七十八年六月二十
    三日至七十八年七月一日及七十八年七月十九日至七十八年八月五日因第十二腰
    椎壓迫性骨折及第四、五腰椎狹窄於台南市立醫院住院治療，惟其係於七十八年
    七月二十六日申報參加農保，顯其參加農保之前後均仍於台南市立醫院住院治療
    中，且依專業醫理見解其於七十八年七月二十六日加保當時應行動困難，左下肢
    痛，應無農作能力。是以，其七十八年七月二十六日當日既仍住院治療中，且無
    農作能力，依規定即不得於七十八年七月二十六日之當日申報其參加農保，又其
    既不具農保被保險人資格，自不得請領農保殘廢給付。惟如其經醫療院所治療身
    體康復後，應檢具醫療院所出具之醫學證明等詳細診療紀錄，證明其具有實際從
    事農業生產工作之能力，再依「農民健康保險條例」及「從事農業工作農民申請
    參加農民健康保險認定標準及資格審查辦法」等規定重新向投保單位辦理申請參
    加農保，併予敘明。
三、行政院農業委員會主張之理由：
(一)、按「本條例所稱老年農民，應符合下列各款資格條件：一、年滿六十五歲。二、
    申領時參加農民健康保險之農民且加保年資合計六個月以上者‧‧‧」、「符合
    前條資格條件之老年農民，得申請發給福利津貼，每月新台幣三千元，發放至本
    人死亡當月止。」、「不符本條例資格而領取福利津貼者，其溢領之福利津貼應
    由本人或法定繼承人自事實發生之日起三十日內繳還；未繳還者，應依法追訴。
    」為老年農民福利津貼暫行條例第三條、第四條第一項及第四項所明定。所稱申
    領時，指提出申請老年農民福利津貼時（八十八年四月三十日本會八八農輔字第
    八八一七二○○號令修正發布施行之老年農民福利津貼申領及核發辦法第二條規
    定）。是年滿六十五歲且參加農民健康保險加保年資合計六個月以上之老年農民
    為申領老年農民福利津貼之前提要件甚明。查本件原告，經該局核定自七十八年
    七月二十六日起取消其農保被保險人資格，則依首揭法條規定，其不具申領老年
    農民福利津貼之資格條件，不符本條例資格而領取福利津貼者，其溢領之福利津
    貼應由本人或法定繼承人自事實發生之日起三十日內繳還，故勞工保險局依法函
    知原告不具申領老年農民福利津貼之資格條件，前所溢領八十四年六月至八十九
    年三月之老年農民福利津貼計一七四、○○○元應予繳還，揆諸前揭說明，並無
    違誤。
    理  由
甲、程序方面：
一、本件原告經合法通知，未於言詞辯論期日到場，核無行政訴訟法第二百十八條準
    用民事訴訟法第三百八十六條各款所列情形，因依被告等之聲請，由其一造辯論
    而為判決。
二、按行政訴訟法第一百二十五條第一項規定：「行政法院應依職權調查事實關係，
    不受當事人主張之拘束。」此即行政訴訟之行政法院職權探知主義，因本件原告
    既經合法通知未於言詞辯論期日到庭，本院無從依同法條第三項行使闡明權，自
    應就原告所提之訴訟資料，為職權探知。經查本件原處分即勞保局以八十九年五
    月二十二日八九保受字第六○二六五一六號函之內容有四：１、自七十八年七月
    二十六日起取消原告農保被保險人資格。２、所請第十二腰椎壓迫性骨折之殘廢
    給付應不予給付，３、前已領取左眼視障殘廢給付計二○、四○○元，應退回勞
    保局銷帳。４、前所溢領八十四年六月至八十九年三月之老年農民福利津貼一七
    四、○○○元應繳還。經查原告尚未退回及繳還上開３、４項之金額，而第１項
    係廢止農保資格，只要撤銷原處分其規範效力即不復存在。則原告起訴狀內所稱
    被告內政部應恢復原告農民健康保險之被保險人資格及不許被告內政部追討已給
    付之金額一九四、四○○元〔即老年農民津貼一七四、○○○元加上左眼殘廢給
    付二○、四○○元之金額〕部分，原告提起撤銷訴訟即足以達到回復恢復原告農
    民健康保險之被保險人資格及不予追討之目的，無庸提課予義務訴訟，關於此一
    訴訟類型，本院自得依職權為正確之更正，先此敘明。另原告已於八十八年十二
    月二十八日申請第十二腰椎壓迫性骨折之殘廢給付，經勞保局否准（即上述２部
    分），則原告於九十一年三月十八日之起訴狀中所稱之「被保險人事後申請之保
    險給付，須補審核」云云，即係請求被告內政部應為准予原告第十二腰椎壓迫性
    骨折殘廢給付之行政處分之課予義務訴訟而言。
乙、實體方面：
（甲）、本件兩造爭議之經過：
一、原告係以非農會會員自耕農資格，由台南縣將軍鄉農會於七十八年七月二十六日
    申報加入農民健康保險。嗣原告以其第十二腰椎壓迫性骨折及第四、第五腰椎狹
    窄，經台南市立醫院八十八年十二月二十八日診斷成殘，向勞保局申請殘廢給付
    ，勞保局以八十九年五月二十二日八九保受字第六○二六五一六號函復略以：原
    告七十八年七月二十六日加保時，係手術（七月二十一日）後五天，仍行動困難
    ，左下肢痛，應無農作能力，欠缺從事農業工作之投保要件，依行為時農民健康
    保險條例第十九條規定，自七十八年七月二十六日起取消原告農保被保險人資格
    。原告既不具農保被保險人資格，自不得請領農保殘廢給付，原告因左眼視障、
    第十二腰椎壓迫性骨折等症分別於八十八年十月十五日及八十八年十二月二十八
    日經治療終止診斷成殘申請殘廢給付，依行為時農民健康保險條例第十六條規定
    ，應不予給付，前已領取左眼視障殘廢給付計二○、四○○元，應退回該局銷帳
    。又原告既經勞保局自七十八年七月二十六日起取消農保被保險人資格，即不得
    請領老年農民福利津貼，前所溢領八十四年六月至八十九年三月之老年農民福利
    津貼一七四、○○○元應繳還。原告不服該處分，申經農民健康保險監理委員會
    （下簡稱監理會）以八十九年十二月二十七日農監審字第五一八七號審定駁回所
    請，等情，有原告八十八年十二月二十八日農保第十二腰椎壓迫性骨折殘廢給付
    申請書（兼給付收據、核定通知書）、八十八年十月十五日農保第十二腰椎壓迫
    性骨折殘廢給付申請書（兼給付收據、核定通知書）台南市立醫院八十八年十二
    月二十八日出具之農民健康保險殘廢診斷書、將軍鄉農會原告入會資格審查文件
    ，台南市立醫院八十九年九月十五日（八九）南市醫字第五五八號函附原告門診
    病歷、就診紀錄摘要、出院病歷摘要、台南市立醫院醫囑單、勞保局特約醫師意
    見表、八十九年五月二十二日八九保受字第六○二六五一六號函等影本附原處分
    卷可稽，自堪信為真實。原告不服，循序提起本件行政訴訟。
二、原告起訴主張略以：原告自小從事農作至今，且自七十八年七月二十六日加保農
    民健康保險，直到今天（九十一年三月十八日）仍從事農業工作，勞保局新營辦
    事處曾到原告住處調查，也證實原告可從事農業工作，另有鄰居陳玉秀佐為證；
    農會也派員調查，證實原告仍從事農業工作，始予加保，原告依法可領取老農津
    貼。
三、內政部主張略以：依農民健康保險條例第五條第二項及從事農業工作農民認定標
    準及資格審查辦法規定，非農會會員申請參加農保，需以從事農業工作為要件。
    本案原告於七十八年七月二十六日申報參加農保，惟該前後期間原告均因第十二
    腰椎壓迫性骨折及第四、五腰椎狹窄於台南市立醫院住院治療，依專業醫理見解
    其於七十八年七月二十六日加保當時應行動困難，左下肢痛，應無農作能力，依
    規定即不得於七十八年七月二十六日之當日申報其參加農保，其既不具農保被保
    險人資格，自不得請領農保殘廢給付。
四、行政院農業委員會主張略以：依老年農民福利津貼暫行條例第三條規定，申領老
    年農民福利津貼，需為年滿六十五歲且參加農民健康保險加保年資合計六個月以
    上之老年農民，始有資格。本件原告，既經勞保局取消農保被保險人資格，而不
    具申領老年農民福利津貼之資格條件，其溢領之福利津貼應由本人或法定繼承人
    自事實發生之日起三十日內繳還。
（乙）、本件兩造爭執之要點為：原告投保時是否有從事農業工作？以下分兩部分述
        之：
一、關於農保爭議部分：
(一)、依農民健康保險條例第四條第一項規定，農民健康保險由被告設立之中央社會保
    險局為保險人，在中央社會保險局未設立前，業務暫委託勞工保險局辦理，並為
    保險人。又無隸屬關係之機關辦理受託事件所為之行政處分，視為委託機關之行
    政處分，訴願法第七條前段亦有明文。勞工保險局與被告內政部間並無隸屬關係
    ，是勞工保險局對原告申請殘廢給付之核定，視為委託機關即被告內政部之行政
    處分，從而，本件農保爭議部分，應以內政部為被告。
(二)、按非農會會員申請參加農民健康保險，需以從事農業工作為要件，為行為時農民
    健康保險條例第五條暨從事農業工作農民認定標準及資格審查辦法第二條所規定
    。次按「投保單位為不合本條例規定之人員辦理參加保險手續，領取保險給付者
    ，保險人應依法追還；並取消該被保險人資格。」、「保險人為審核保險給付或
    農民健康保險監理委員會為審議保險爭議事項，必要時，得向投保單位、特約醫
    療機構或其他有關機關調查被保險人與保險有關文件。」農民健康保險條例第十
    九條及第二十一條亦定有明文。
(三)、原告主張其七十八年七月二十六日加保至今已近十二年，農保未開辦前已從事農
    作數十年，目前尚能從事農作，有勞保局台南辦事處之認定及證人黃陳玉秀之證
    詞可證云云，惟查，依據台南市立醫院之病歷記載：原告七十八年六月二十三日
    入院症狀為左下肢麻痛，七十八年七月一日出院症狀與七十八年六月二十三日相
    同。七十八年七月十九日因腰椎狹窄住院，七十八年八月五日出院時，症狀雖稍
    有改善，此有原告於台南市立醫院就診病歷可稽，並有勞保局特約醫師之意見可
    查。而原告於七十八年七月二十六日加保，顯見原告加保之前後，均在台南市立
    醫院因第十二腰椎壓迫性骨折治療中。更有甚者，原告加保之時仍在住院中，係
    在手術（七月二十一日）後五天，當時應行動困難，左下肢痛，應無農作能力，
    此有勞保局特約醫師之鑑定意見足憑。又據台南市立醫院八十九年九月十五日（
    八九）南市醫字第五五八號函送就診紀錄摘要記載，原告於七十八年六月二十三
    日初診時之症狀為腰椎狹窄，經治療後無明顯改善，無一年從事農作九十日之能
    力。是以，勞保局核定自七十八年七月二十六日起取消原告農保被保險人資格，
    所請農保殘廢給付應不予給付，並無不合。
(四)、另原告七十八年七月二十六日申請加保時仍在住院中，當時已七十三歲，此有原
    告身份証影本附於原處分卷可稽，雖原告於加保時四肢肌力部分固無法由其病知
    曉（上開台南市立醫院就診紀錄摘要之記載），但勞保局特約審查醫師就原告腰
    椎部分治療後並無明顯改善的情形下，基於專業認定原告加保時應無從事農作能
    力，自堪採信。至於勞保局台南辦事處八十九年八月八日八九保南辦字第○九五
    四號函，僅係說明該辦事處派員洽查之內容及原告之陳述，並檢附訪問紀錄二份
    ，並未認定原告確具農作之能力。至原告及證人黃陳玉秀雖在八十九年七月十五
    日訪問紀錄均陳稱原告確有務農等語，惟原告之自述，當然對自已本身有利，而
    證人黃陳玉秀之陳述，核與上述病歷記載及專業醫理見解不符，原告所述及證人
    所證委無可採。原告稱勞保局新營辦事處曾到原告住處調查，另有鄰居黃陳玉秀
    也證實原告可從事農業工作，主張原告有農作云云，殊不可採。
(五)、原告主張其申請參加農保係經農會審核始獲准加保云云；惟按農民健康保險係社
    會保險，勞保局僅依據農會所送被保險人加、退保申報表作書面審核而受理理其
    加保，於保險事故發生後，該局仍得依農民健康保險條例第二十一條規定加以事
    後調查，設經查明其投保資格不合規定者，應依前揭農民健康保險條例第十九條
    規定取消其被保險人資格。又農民健康保險之投保毋須檢附被保險人之身體健康
    檢查表，勞保局依據農會所送被保險人加保申報表作書面審核而受理其加保，嗣
    於請領保險給付時，非不得依規定加以調查，如經查明被保險人之投保資格不符
    規定時，即應取消其被保險人資格，此觀乎農民健康保險條例第二十一條、第三
    十八條：「保險人為審核保險給付或農民健康保險監理委員會為審議保險爭議事
    項，必要時，得向投保單位、特約醫療機構或其他有關機關調查被保險人與保險
    有關文件。」、「保險人於審核殘廢給付認為有複檢必要時，得另行指定醫院或
    醫師複檢。」等規定自明，尚無信賴保護原則之適用，附此敘明。
(六)、按非農會會員申請參加農民健康保險，需以從事農業工作為要件，已如前述，則
    原告於加保時既無從事農業工作能力，欠缺從事農業工作之投保要件，則原處分
    自七十八年七月二十六日起取消原告農保被保險人資格，且不予給付其所申請之
    農保殘廢給付，徵諸前揭法條規定，洵無違誤。審議審定及訴願決定遞予維持，
    俱無不合。原告徒執前詞聲明撤銷，為無理由，應予駁回。又原告撤銷之訴既無
    理由而應予駁回，則其請求被告給付殘廢給付部分，亦乏依據，應併予駁回。
二、關於老年農民福利津貼部分：（即撤銷訴訟中關於繳還溢領老年農民福利津貼部
    分及請求被告行政院農業委員會應給付原告自八十九年四月起每月三、○○○元
    之老年農民福利津貼之給付訴訟部分）：
１、依老年農民福利津貼暫行條例第二條、第四條第五項，及老年農民福利津貼申領
    及核發辦法第六條規定：「本條例所稱主管機關：在中央為行政院農業委員會」
    、「老年農民福利津貼申領及核發辦法，由中央主管機關定之。」、「本津貼之
    核發業務，由中央主管機關委託勞工保險局辦理」。又無隸屬關係之機關辦理受
    託事件所為之行政處分，視為委託機關之行政處分，訴願法第七條前段亦有明文
    。勞工保險局與被告行政院農業委員會間並無隸屬關係，是勞工保險局核定原告
    自八十四年十一月起不得請領老年農民福利津貼，及前所溢領八十四年六月至八
    十九年三月之老年農民福利津貼一五○、○○○元應予繳還之處分，應視為委託
    機關即被告行政院農業委員會之行政處分，從而，本部分應以行政院農業委員會
    為被告。另就老年農民福利津貼部分以非屬監理會審議範圍，監理會未予受理，
    而併由行政院即訴願受理機關與農保部分一併受理之，亦屬合法，併此說明。
２、按「本條例所稱老年農民，應符合下列各款資格條件︰一、年滿六十五歲。二、
    申領時參加農民健康保險之農民且加保年資合計六個月以上者或已領取勞工保險
    老年給付之漁會甲類會員，且會員年資合計六個月以上者。」、「不符本條例資
    格而領取福利津貼者，其溢領之福利津貼應由本人或法定繼承人自事實發生之日
    起三十日內繳還；未繳還者，應依法追訴。」為老年農民福利津貼暫行條例第三
    條及第四條第四項所規定。
３、查原告於七十八年七月二十六日加保時並無從事農業工作能力，欠缺從事農業工
    作之投保要件，經勞保局核定自七十八年七月二十六日起取消其農保被保險人資
    格，如前所述，則原告已不符申領老年農民福利津貼之要件，已領取福利津貼者
    ，其溢領之福利津貼應由本人或法定繼承人自事實發生日起三十日內繳還，是勞
    保局函知原告自八十四年六月起不得請領老年農民福利津貼，並應繳還八十四年
    六月至八十九年三月溢領之老年農民福利津貼一七四、○○○元，揆諸前揭法條
    規定，並無違誤。訴願決定予以維持，亦無不合。原告徒執前詞聲明撤銷，為無
    理由，應予駁回。
據上論結，本件原告之訴為無理由，爰依行政訴訟法第九十八條第三項前段、第二百
十八條、民事訴訟法第三百八十五條第一項前段，判決如主文。
中　　　華　　　民　　　國　　九十一　　年　　　十　　　月　　二十五　　日
                                臺 北 高 等 行 政 法 院  第 五 庭
                                            審 判 長 法  官  張瓊文
                                                     法  官  黃本仁
                                                     法  官  劉介中
右為正本係照原本作成。
如不服本判決，應於送達後二十日內，向本院提出上訴狀並表明上訴理由，如於本判
決宣示後送達前提起上訴者，應於判決送達後二十日內補提上訴理由書（須按他造人
數附繕本）。
中　　　華　　　民　　　國　　九十一　　年　　　十　　　月　　二十五　　日
                                                      書記官  黃明和
